臺灣臺北地方法院民事判決　　　　　　　93年度訴字第3654號
原　　　告　乙○○
訴訟代理人　甲○○
被　　　告　丙○
訴訟代理人　李國盛律師
上列當事人間請求遷讓房屋等事件，本院於中華民國九十四年七
月二十六日言詞辯論終結，判決如下：
    主  文
被告應自坐落門牌號碼為台北縣深坑鄉○○村○○街6號1、2樓
之房屋遷出，並將該房屋返還予原告。
被告應給付原告新臺幣參拾陸萬伍仟柒佰柒拾伍元，及自民國九
十三年九月三日起至清償日止，按年利率百分之五之利息。
原告其餘之訴駁回。
訴訟費用由被告負擔二分之一，其餘由原告負擔。
本判決原告勝訴部分以新臺幣壹拾玖萬元為擔保後，得假執行。
但被告以新臺幣伍拾肆萬肆仟壹佰柒拾伍元為擔保後，得免為假
執行。
原告其餘假執行之聲請駁回。
    事實及理由
壹、原告起訴主張：坐落於台北縣深坑鄉○○村○○街6號1、2
    樓房屋（舊門牌號碼為台北縣深坑鄉土庫18巷2號，下簡稱
    系爭房屋）為原告所有，被告前於民國（下同）82年12月6
    日向其承租系爭房屋，租賃期間自82年12月10日起至85年12
    月9日止，每月租金新臺幣（下同）8,000元，詎被告自84年
    8月起即未依約給付租金，屢經催討均置之不理，系爭房屋
    之租賃契約於85年12月9日期滿終止，兩造並未續約，亦不
    存有不定期租賃之情形，惟被告無正當理由迄不返還系爭房
    屋予原告，是原告自得依民法第767條之規定請求被告遷讓
    房屋，並得依民法第184條之規定，請求被告賠償自85年12
    月9日起至93年8月9日止無權占用原告所有之系爭房屋致原
    告受有相當於租金之損害等語，並聲明：(1)被告應將坐落台
    北縣深坑鄉○○村○○街6號1、2樓房屋遷讓交還原告；
    (2)被告應給付原告736,000元及自起訴狀繕本送達被告之翌
    日起至清償日止，按年息5%計算之利息；(3)原告願供擔保，
    請准宣告假執行。
貳、被告則以：
一、被告與訴外人黃玉傳間簽訂有「合作興建房屋契約書」，約
    定由被告提供台北縣深坑鄉土庫18巷1號之建物，由訴外人
    黃玉傳提供土地及資金，合作興建大樓，被告依約亦分得房
    屋一戶及按建物面積比率分配之土地持分，簽約後，被告即
    將前開房屋交付予黃玉傳，並向原告之妻租用系爭房屋。嗣
    因原告與黃玉傳間亦簽訂有「委託興建房屋契約書」，約定
    由原告提供系爭房屋及該房屋坐落之基地即台北縣深坑鄉○
    ○段土庫小段81-7地號之土地，由黃玉傳提供資金合作興建
    大樓，原告依約可分得房屋一戶及按建物面積比率分配持分
    之土地，原告於前開「委託興建房屋契約簽訂」後，即將系
    爭房屋及土地交付予訴外人黃玉傳。訴外人取得系爭房屋後
    ，被告與其簽訂「房屋交換契約書」以合建後被告得取得之
    房屋及1,000,000元交換系爭房屋，是被告已取得系爭房屋
    之所有權。
二、又被告自84年7月17日取得系爭房屋所有權後，即未再繳納
    房租，原告亦無任何催索動作，且系爭房屋之房屋稅，自86
    年起，亦由被告負責繳納，原告亦主動將房屋稅單交由被告
    繳納，縱上，足證原告主觀上亦認為系爭房屋之已權利屬於
    被告。原告既非系爭房屋所有權人，自無民法第767條規定
    之適用，其依民法第184條之規定，請求被告賠償736,000元
    亦無理由。
三、縱認原告為系爭房屋之現所有權人，則其於91年8月23日以
    前之侵權行為損害賠償請求權已因二年間不行使而消滅，不
    得請求。
四、縱原告對被告有侵權行為損害賠償請求權，因被告自84年7
    月17日起即為系爭建物所坐落基地之所有權人，原告自斯時
    起即無權占用被告之土地，使被告受有相當於土地租金之損
    害，是被告以94年3月22日答辯暨調查證據聲請狀向原告請
    求返還不當得利及主張抵銷之意思表示，原告之債權既經被
    告主張抵銷，自不得再為請求。
    等語抗辯，並聲明：(1)原告之訴及假執行之聲請均駁回；(2)
    如受不利益之判決，願供擔保請准免為假執行。
、不爭執之事項：
    兩造就系爭房屋原為原告所有，被告前於82年12月6日向原
    告之妻甲○○承租系爭房屋，約定租賃期間為82年12月10日
    起至85年12月9日止，租金為每月8,000元之事實，均不爭執
    ，並據原告提出租賃契約書在卷為憑，自堪信為真實。
肆、得心證之理由：
一、原告以系爭房屋所有權人之地位，請求被告遷讓並返還系爭
    房屋，然為被告所否認，並以前詞抗辯之。則本件首要審酌
    之爭點為，原告現今是否仍為系爭房屋之所有權人？詳析如
    下：
  (一)首查，原告於85年12月9日前，以未經保存登記之系爭房屋
    之所有權人地位出租系爭房屋予被告，此為兩造所不爭執，
    是原告原為系爭房屋之所有權人一節，自堪認定。被告固以
    系爭房屋因原告與黃玉傳簽訂合建契約，因而交付黃玉傳，
    嗣黃玉傳復將系爭房屋與被告簽訂換屋契約，被告因此取得
    系爭房屋之所有權云云。經查，原告固與黃玉傳簽訂之委託
    興建房屋契約書，然遍查該契約書，原告並未將系爭房屋之
    所有權交付予黃玉傳，該契約書僅約定興建之地號及將來分
    配房屋之方式等情，此有該契約書附卷為憑（詳見被證14）
    ，是被告抗辯黃玉傳取得系爭房屋之所有權云云，依法無據
    ，所辯洵無足採。黃玉傳既非系爭房屋之所有權人，竟與被
    告成立換屋契約，此為被告與黃玉傳間之契約關係，與原告
    無涉。是被告抗辯其取得系爭房屋之所有權云云，即無足採
    。至於被告另以其換屋後，原告主動將系爭房屋之稅單交由
    被告繳納，因認原告主觀上亦認為系爭房屋之已權利屬於被
    告云云，此為原告所否認，另經本院依職權函詢臺北縣政府
    稅捐稽徵處新店分處，為何系爭房屋之納稅義務人處加註使
    用人等情，該處函覆本院前揭情事為被告自己名義所申請，
    該處依法加註等情，臺北縣政府稅捐稽徵處新店分處94年5
    月11日北稅新二字第940008455號函及被告丙○之申請書附
    卷為憑，是被告以其名義向稅捐稽徵處申請加註使用人，取
    得系爭房屋之稅單繳納稅捐一節，亦堪認定，被告所為之前
    揭抗辯，即非有據，不足採信。綜上，被告抗辯其現為系爭
    房屋之所有權人一節，即屬無據，原告現仍為系爭房屋之所
    有權，自堪認定。
  (二)原告既為系爭房屋之所有權人，被告與原告之租賃契約復已
    終止，此為兩造所不爭執，是被告對系爭房屋已無合法占有
    權源，準此，原告以系爭房屋所有權人之地位，請求被告遷
    讓並返還系爭房屋，依法有據，應予准許。
  (三)再按，「租金之請求權」因五年間不行使而消滅，既為民法
    第一百二十六條所明定，至於終止租約後之賠償與其他無租
    賃契約關係之賠償，名稱雖與租金異，然實質上仍為使用土
    地之代價，債權人應同樣按時收取，不因其契約終止或未成
    立而謂其時效之計算應有不同，最高法院49年臺上字第1730
    號著有判例。查被告自系爭租賃契約於85年12月9日屆滿時
    ，自同年12月10日起即屬無權占有系爭房屋，是原告主張被
    告應給付自斯時起至93年8月9日止之相當租金（即每月8000
     元）之不當得利，應屬有據。然依前揭判例之意旨，系爭
    相當租金之不當得利請求權之時效為5年，本件原告迄至93
    年8月23日始起訴向被告請求該不當得利，是原告對被告於
    88年8月24日以前之相當於租金之不當得利損害賠償已罹於
    時效，被告此部分之抗辯應屬可採。準此，原告向被告請求
    自88年8月25日起至93年8月9日止，共計4年11月又16日之不
    當得利，即476,129元（12月×4年＝48月，48月＋11月＝59
    月，59月×8,000元＝472,000元，8000元×16÷31日≒4129
    元，元以下四捨五入，472,000元＋4,129元＝476,129 元）
    ，依法有據，逾此部分之請求，即非法之所許。
二、被告並非系爭房屋之所有權人，且其占有系爭房屋並無合法
    權源，依法應給付原告相當租金之不當得利，已如前述。然
    原告所有之系爭房屋所坐落之土地即臺北縣深坑鄉○○段土
    庫小段79-22及81-7地號為被告於84年7月17日取得，並登記
    為所有權人，此有該地號之土地登記謄本在卷為證（詳被證
    二、三），原告所有之房屋對於被告所有之前揭地號土地亦
    屬無權占有，亦堪認定，被告以94年3月22日之答辯暨調查
    證據聲請狀為返還不當得利及主張抵銷之意思表示，抗辯原
    告應賠償其自84年7月17日起至94年3月22日止之土地所有權
    所受損害即相當租金之不當得利，自非無據。按土地法第97
    條、第99條及第101條之規定，於租用基地建築房屋均準用
    之，土地法第105條定有明文。而基地租金之數額，除以基
    地申報地價為基礎外，尚須斟酌基地位置，工商繁榮之程度
    ，承租人利用基地之經濟價值及所受利益等項，並與鄰地租
    金相比較，以為決定，並非必達申報總地價年息百分之十最
    高額，最高法院68年臺上字第3071號著有判例。又同法第97
    條第1項規定，城市地方房屋租金，以不超過土地及其建築
    物申報總價額年息百分之十為限。其所謂土地之申報總價額
    ，依法定地價，建築物價額依該管市縣地政機關估定之價額
    ，土地所有權人依土地法所申報之地價為法定地價，在平均
    地權條例施行區域，法定地價係指土地所有人於地政機關舉
    辦規定地價或重新規定地價時之公告期間內申報之地價，未
    於該期間內申報者，以公告地價之百分之八十為其申報地價
    ，土地法施行法第25條、第148條、平均地權條例第16條分
    別定有明文。查系爭原告所有之房屋坐落被告所有之系爭臺
    北縣深坑鄉○○段土庫小段79-22及81-7地號土地，占有面
    積為64平方公尺，此有臺北縣新店地政事務所土地複丈成果
    圖在卷為憑，前揭土地每平方公尺之公告地價分別為：自84
    年7月至85年6月為1,250元、85年7月至86年6月為3,000元、
    86年7月至89年6月為3,300元、89年度起迄今之公告地價則
    為3,800元，此有臺北縣地政資訊服務網資料在卷為證，依
    前揭說明，系爭土地之申報地價則為公告地價之八成；茲斟
    酌系爭房屋坐落位置非屬商業區，鄰近並無商店林立，然交
    通尚屬便利，系爭房屋固為原告所有，然目前為被告開設便
    利商店占有，惟原告亦以起訴請求被告給付相當租金之不當
    得利等情狀，有本院94年6月15日勘驗筆錄及原告所提照片
    可稽，本院認被告請求原告所有系爭房屋占有其土地自84年
    年7月7日起至94年3月22日止，所受相當於租金利益，應以
    土地及其建築物申報總價額年息百分之八計算為適當，共計
    為110,354元。計算式如下所示：
    84年7月17日至85年6月止：（元以下四捨五入）
    1,250元X0.8X0.08X348/365年X64平方公尺=4,882元。
    85年7月至86年6月止：
    3,000元X0.8X0.08X1年X64平方公尺=12,288元。
    86年7月至89年6月：
    3,300元X0.8X0.08X2年X64平方公尺=27,034元。
    89年7月至94年3月22日：
    3,800元X0.8X0.08X(4又1/4年)X64平方公尺=66,150元。
    小計：
    4,882元+12,288元+27,034元+66,150元=110,354元。
四、綜上，被告無權占有原告所有之系爭房屋，因而應給付原告
    相當租金之不當得利476,129元；然因被告自84年7月17日起
    即為系爭房屋所坐落基地之所有權人，原告所有之系爭房屋
    自斯時起即屬無權占用被告之土地，使被告受有相當於土地
    租金之損害110,354元，是被告以94年3月22日答辯暨調查證
    據聲請狀向原告請求返還不當得利及主張抵銷之意思表示，
    原告之債權既經被告主張抵銷，被告尚應給付原告365,775
    元。從而，原告以所有權人之地位，請求被告遷讓系爭房屋
    ；並依侵權行為之損害賠償請求權請求被告給付365,775元
    ，及自起訴狀繕本送達被告之翌日即93年9月3日起至清償日
    止，按年利率百分之五之遲延利息，即屬有據，應予准許。
    原告逾前揭准許部分之請求，即屬無據，應予駁回。
五、假執行之宣告：
    兩造均陳明願供擔保，聲請宣告假執行或免為假執行，核原
    告勝訴之部分，與法並無未合，爰分別酌定相當擔保金額准
    許之。至於原告敗訴部分，其假執行之聲請已無所附麗，併
    予駁回之。
六、結論：原告之訴為一部有理由，一部無理由，依民事訴訟法
    第79條、第390條第2項、第392條第2項，判決如主文。
中　　華　　民　　國　　94　　年 　　7 　　月　　28　 日
                         民事第二庭    法　官　洪純莉
以上正本係照原本作成
如對本判決上訴，須於判決送達後20日內向本院提出上訴狀
中　　華　　民　　國　　94　　年 　　7 　　月　　28　 日
                                       書記官  黃慧怡
